臺灣臺南地方法院民事判決　　　　　　　93年度訴字第177號
原　　　告　教育部
法定代理人　甲○○
訴訟代理人　陳培芬律師
被　　　告　丙○○
　　　　　　丁○○
　　　　　　乙○○
上列當事人間請求拆屋還地等事件，經本院於民國94年7月6日言
詞辯論終結，判決如下：
    主      文
被告丙○○、丁○○、乙○○應將座落於台南縣柳營鄉○○段第
二九五、二九六地號土地上如附圖所示編號Ａ面積一○七點一七
平方公尺磚造房屋拆除，並將上開土地交還原告。
被告丁○○應給付原告新台幣參仟柒佰貳拾肆元，及自民國九十
三年二月六日起至清償日止，按年息百分之五計算之利息。
被告丁○○應將座落台南縣柳營鄉○○段第三四七地號土地全部
交還原告。
被告丁○○應自民國九十四年一月一日起至返還座落台南縣柳營
鄉○○段第三四七地號土地全部及同段第二九六地號土地面積二
○一點七七平方公尺之日止，按月給付原告新台幣壹仟肆佰伍拾
捌元損害金。
訴訟費用由被告丙○○、丁○○、乙○○連帶負擔十分之七，餘
由被告丁○○負擔。
本判決第二項得假執行。但被告丁○○如於執行標的物拍定、變
賣前，以新台幣參仟柒佰貳拾肆元為原告預供擔保，得免為假執
行。
本判決第一項、第三項，分別於原告以(一)新台幣陸拾萬元(二)新台
幣貳拾萬元，為被告丁○○供擔保後，得假執行。但被告丁○○
如於執行標的物拍定、變賣前，依序以(一)新台幣壹佰柒拾玖萬伍
仟柒佰伍拾參元(二)新台幣陸拾萬貳仟陸佰壹拾玖元，為原告預供
擔保，得免為假執行。
    事 實 及 理 由
壹、程序方面：
一、本件原告之法定代理人於民國93年5月20日變更為甲○○，
    有行政院（93）特字第00048號令附卷可參，經原告於93年6
    月23日具狀聲明承受訴訟，核無不合，應予准許。
二、按訴狀送達後，原告不得將原訴變更或追加，但擴張或減縮
    應受判決事項之聲明者，不在此限；又不變更訴訟標的，而
    補充或更正事實上或法律上之陳述者，非為訴之變或追加，
    民事訴訟法第255條第1項第3款、第256條分別定有明文。原
    告起訴時係請求(一)被告丙○○、丁○○、乙○○應將座落於
    台南縣柳營鄉○○段296號、第347號土地上建物拆除，並將
    上開土地交還予原告。(二)被告丙○○、丁○○、乙○○應連
    帶給付原告新台幣（下同）15,645元及自起訴狀繕本送達翌
    日起至清償日止，按年息百分之5計算之利息，並應自92年1
    月1日起至返還前開土地之日止，按月連帶給付原告1,627元
    損害金。嗣於本院勘驗現場，並囑託台南縣鹽水地政事務所
    測量繪製土地複丈成果圖後，乃更正其訴之聲明為如主文第
    1項、第2項、第3項、第4項所載，核原告就前述聲明(一)所為
    變更，係就請求被告丙○○、丁○○、乙○○應拆除之標的
    範圍予以特定，此於拆屋還地案件，因未經地政人員測量，
    未能確定拆除之標的，乃多於測量後始就確定之拆除標的加
    以補充，故其訴訟標並未變更，僅就拆除之標的為事實上補
    充，核屬民事訴訟法第256條規定，非屬訴之變更或追加；
    至原告就前述聲明(二)所為變更，乃係就請求之土地使用補償
    金及相當於不當得利之金額分別予以減縮，核屬減縮應受判
    決事項之聲明，核與前揭規定相符，應予准許。
三、被告丙○○、乙○○經合法通知，均未於言詞辯論期日到場
    ，核無民事訴訟法第386條所列各款情形，爰依原告之聲請
    ，由其一造辯論而為判決。
貳、實體方面：
一、原告起訴主張：緣座落台南縣柳營鄉○○段295地號、296地
    號及347地號等3筆土地（以下分別簡稱為系爭第295地號、
    系爭第296地號、系爭第347地號土地）係國有學產地，管理
    者為原告，上開土地原係由被告等人之被繼承人陳不所占用
    並向原告繳付使用補償金。詎陳不積欠系爭第347地號土地
    第1、2期土地使用補償金合計3,724元未給付，嗣陳不於90
    年9月16日死亡，其夫亦於91年6月24日死亡，如附圖所示編
    號Ａ建物遂由被告丙○○、丁○○、乙○○共同繼承，另上
    開建物及系爭第347地號土地則由被告丁○○占有使用。查
    被告等人並未繳納陳不所積欠之土地使用補償金，兩造亦無
    租賃關係，因此被告顯然無權占用原告土地，原告為維護系
    爭土地所有權利，不得已起訴請求被告拆屋還地，並如數清
    償使用補償金。按無法律上之原因而受利益，致他人受損害
    者，應返還其利益，民法第179條前段定有明文；又無權占
    有他人土地，可能獲得相當於租金之利益，此乃社會通常之
    觀念，最高法院亦著有61年台上字第1695號判例可資參照。
    本件依前所述，被告丁○○既無正當權源而占用原告管領之
    系爭第296地號、第347地號土地，則依社會通常之觀念，自
    受有相當於租金之利益，並因而致使原告受有相當於租金之
    損害，是揆諸前開說明，原告本於不當得利之法律關係，請
    求被告丁○○給付相當於租金之損害金，自屬有據。又按城
    市地方房屋之租金，以不超過土地及其建築物申報總價額年
    息百分之10為限，土地法第97條、第99條及101條之規定，
    於租金基地建築房屋均準用之。又公有土地，以各該宗土地
    之公告地價為申報地價，免予申報，土地法第97條、同法第
    105條及平均地權條例施行細則第21條分別定有明文。故原
    告依揭規定請求被告丁○○每月給付損害金之計算公式如下
    ：(一)系爭第296地號土地：201.77平方公尺×1,300元×5%÷
    12個月＝每月1,092元。(二)系爭第347地號土地：67.71平方
    公尺×1,300元×5%÷12個月＝每月366元。合計每月為1,45
    8元（計算方式：1,092＋366＝1,458元），爰依繼承之法律
    關係及民法第767條、第179條規定提起本件訴訟。並聲明：
    (一)被告丙○○、丁○○、乙○○應將座落於系爭第295地號
    、第296地號土地上如附圖所示編號Ａ磚造房屋拆除，並將
    上開土地交還原告。(二)被告丁○○應給付原告3,724元，及
    自起訴狀繕本送達翌日起至清償日止按年息百分之5計算之
    利息。(三)被告丁○○應將系爭第347地號土地全部交還原告
    。(四)被告丁○○應自94年1月1日起至交還系爭第296地號土
    地面積201.77平方公尺、系爭第347地號土地全部之日止，
    按月給付原告1,458元損害金。(五)前開第1、2、3項聲明，原
    告願供擔保，請准予宣告假執行。
二、被告丁○○則以：座落於系爭第295地號、第296地號土地如
    附圖所示編號Ａ磚造房屋為伊母親陳不建造，伊母親陳不死
    亡後，上開建物由伊及被告丙○○、乙○○等人繼承，但現
    在該房屋及系爭第347地號土地則由伊居住使用，伊有按期
    繳納土地使用補償金，原告不應該未查明清楚即起訴等語，
    資為抗辯。並聲明：原告之訴及假執行之聲請均駁回，如受
    不利之判決，願供擔保請准宣告免為假執行。而被告丙○○
    、乙○○則經合法通知，均未於言詞辯論期日到場，亦未提
    出書狀作何聲明或陳述。
三、經查，系爭第295地號、第296地號、第347地號土地為中華
    民國所有，原告為管理機關。訴外人陳不於系爭第295地號
    、系爭第296地號土地建有如附圖所示Ａ部分，面積107.17
    平方公尺，門牌號碼為台南縣柳營鄉東昇村柳營478號之磚
    造平房。嗣訴外人陳不於90年9月16日死亡，其繼承人為其
    夫金察、其子即被告丙○○、丁○○、乙○○等人，又訴外
    人金察已於91年6月24日死亡，上開建物由被告丙○○、丁○○、乙○○繼承，惟上開建物及系爭第347地號土地現為
    被告丁○○占有使用，其中系爭第296地號土地占用面積為
    201.77平方公尺、系爭第347地號土地占用面積為67.71平方
    公尺，兩造間現無租賃關係等事實，為被告丁○○所不爭，
    並有地籍圖、土地登記謄本、戶籍謄本、繼承系統表、教育
    部經管台南縣國有學產土地租金及使用補償金積欠清冊、現
    場照片、教育部國有學產房地土地補償金收入繳款書附卷可
    稽，復經本院勘驗現場查證屬實，並囑託台南縣鹽水地政事
    務所人員派員實施測量，分別製有勘驗筆錄及複丈成果圖在
    卷可憑，而被告丙○○、乙○○經合法通知，均未於言詞辯
    論期日到場，亦未提出書狀作何聲明或陳述，自堪信原告之
    主張為真實。則本件所應審酌者即為：（一）被告丁○○有
    無繳納系爭第347地號土地88年第1、2期土地使用補償金？
    （二）原告請求被告丙○○、丁○○、乙○○拆除座落於系
    爭第295地號、第296地號土地上之建物，返還上開土地，及
    請求被告丁○○返還系爭第347地號土地全部，並賠償損害
    金是否有理由？
四、經查：
（一）按當事人主張有利於己之事實者，就其事實有舉證之責任
      ，民事訴訟法第277條前段定有明文。被告丁○○辯稱並
      未積欠原告系爭土地使用補償金，其均有按期繳納等情，
      為原告所否認，被告丁○○自應就已清償之事實負舉證之
      責任，惟被告丁○○就此並未舉證以實其說，自難認為可
      採。況查，被告丁○○於本院94年5月24日行準備程序時
      ，即當庭表示對於原告土地使用補償金之計算方式並無意
      見（見94年5月24日準備程序筆錄），則被告丁○○事後
      翻異其詞，改稱均有按期繳納土地使用補償金云云，自難
      採信。是原告請求被告丁○○應給付3,724元土地使用補
      償金，及自起訴狀繕本送達翌日即93年2月6日起至清償日
      止，按年息百分之5計算之法定遲延利息，為有理由，應
      予准許。
（二）訴外人陳不於系爭第295地號、第296地號土地上建有如附
      圖所示編號Ａ之磚造房屋，嗣訴外人陳不於90年9月16日
      死亡，其繼承人為其夫金察、其子被告丙○○、丁○○、
      乙○○，且均未拋棄繼承之事實，業經原告提出戶籍謄本
      、繼承系統表、本院93年11月19日93南院慶民雅字第0930
      048199號函等件為證，嗣訴外人陳不之夫金察已於91年6
      月24日死亡等情，亦有戶籍謄本在卷可稽，且為到庭被告
      丁○○所不爭執。則被繼承人陳不死亡後，所遺上開建物
      ，依民法第828條第2項規定，在分割遺產前，為上開繼承
      人公同共有，而公同共有物之處分，應得公同共有人全體
      之同意。準此，原告請求陳不之全體繼承人即被告丙○○
      、丁○○、乙○○應將座落於系爭第295地號、第296地號
      土地如附圖所示編號Ａ面積107.17平方公尺磚造房屋拆除
      ，並將上開土地返還原告，自屬有據。
（三）再按所有人對於無權占有或侵奪其所有物者，得請求返還
      之。對於妨害其所有權者，得請求除去之，民法第767條
      定有明文。又以無權占有為原因，請求返還所有物之訴，
      被告對原告就其物有所有權存在之事實無爭執，而僅以非
      無權占有為抗辯者，原告於被告無權占有之事實，無舉證
      責任。被告應就其取得占有，係有正當權源之事實證明之
      。如不能證明，則應認原告之請求為有理由（最高法院72
      年度台上字第1552號判決意旨參照）。原告管理之系爭第
      295地號、第296地號，為被告丙○○、丁○○、乙○○繼
      承之如附圖所示編號Ａ磚造房屋無權占用，且系爭土地及
      建物現為被告丁○○占有使用，而兩造間並無租賃或使用
      借貸關係，已如前述，縱認被告丁○○所辯並未積欠系爭
      第295地號、第296地號土地之土地使用補償金乙節屬實，
      然被告丙○○、丁○○、乙○○既均未舉證證明有何占用
      系爭土地之正當權源，從而，原告依民法第767條規定，
      請求被告丙○○、丁○○、乙○○應將上開磚造房屋拆除
      ，將系爭第295地號、第296地號土地交還原告；被告丁○○並應將系爭第347地號土地全部交還原告，為有理由，
      應予准許。
（四）復按無法律上原因而受利益，致他人受損害者，應返還其
      利益，雖有法律上之原因，而其後已不存在者亦同，民法
      第179條定有明文。查本件被告丁○○無權占有原告之土
      地，可能獲得相當於租金之利益，為社會通常之觀念（最
      高法院61年台上字第1695號判例意旨參照）。則原告請求
      被告丁○○應給付相當租金之不當得利，應屬有據。又按
      城市地方房屋之租金，以不超過土地及其建築物申報總價
      年息百分之10為限，土地法第97條第1項定有明文，而土
      地法第97條規定之土地價額，係指法定地價而言，為土地
      法施行法第25條所明定，又土地法第148條規定，土地所
      有權人依土地法所申報之地價為法定地價；土地法第115
      條復規定同法第97條之規定，於租用基地建築房屋準用之
      ，是建築基地（即土地）之租金，亦按土地申報地價年息
      百分之10為限。本件計算相當於租金之不當得利自應以該
      系爭土地之申報地價為計算之標準。查系爭第296地號、
      第347地號土地93年1月以後之申報地價均為1,300元等情
      ，有原告所提出土地登記第二類謄本各1件在卷可稽，且
      為到庭被告丁○○所不爭執。又查系爭第296地號、第347
      地號土地位置偏僻，非商業區，與商家距離較遠，四周多
      為平房住宅，有本院勘驗筆錄附卷可稽，本院認為原告請
      求被告丁○○就系爭土地所受相當於租金之利益，以系爭
      土地申報地價之年息百分之5計算尚稱適當。查附圖所示
      編號Ａ建物雖僅占用系爭第295地號及系爭第296地號土地
      共計107.17平方公尺，惟被告自承系爭第296地號土地面
      積201.77平方公尺及系爭第347地號土地全部面積67.71平
      方公尺現在均為伊所管領使用，自應以被告丁○○實際占
      用之面積計算被告丁○○所受之利益範圍。是以，原告請
      求被告丁○○應自94年1月1日起至返還系爭土地之日止，
      按月給付原告1,458元【計算方式：（201.77×1,300×5%
      ÷12≒1,092）＋（67.71×1,300×5%÷12≒366）＝1458
      】，核屬正當，准予照准。
五、從而，原告本於繼承、物上請求權及不當得利返還請求權，
    請求被告丙○○、丁○○、乙○○應將座落於系爭第295地
    號、第296地號土地如附圖所示編號Ａ面積107.17平方公尺
    磚造房屋拆除，並將上開土地交還予原告。被告丁○○應將
    系爭第347地號土地全部交還予原告。被告丁○○應給付原
    告積欠之土地使用補償金3,724元，及自起訴狀繕本送達翌
    日即93年2月6日起至清償日止，按年息百分之5計算之遲延
    利息，並自94年1月1日起至返還系爭第296地號土地面積201
    .77 平方公尺、系爭第347地號土地全部之日止，按月給付
    原告1,458元損害金，為有理由，應予准許。
六、本判決主文第2項所命給付之金額未逾500,000元，應依職權
    宣告假執行，另被告丁○○陳明願供擔保聲請宣告免為假執
    行，經核合於法律規定，爰酌定相當之擔保金額准許之；本
    判決主文第1項、第3項，原告及被告丁○○陳明願供擔保，
    聲請宣告假執行或免為假執行，經核亦無不合，爰分別酌定
    相當之擔保金額宣告之。
七、本件判決之基礎已臻明確，兩造其餘之攻擊防禦方法及舉證
    ，於判決結果無影響，無一一審究之必要，併此敘明。
八、據上論結，本件原告之訴為有理由，依民事訴訟法第385條
    第1項前段、第78條、第85條第1項、第2項、第389條第1項
    第5款、第390條第2項、第392條第2項、第3項，判決如主文
    。
中　　華　　民　　國　　94　　年　　7 　　月　　20　　日
                  民事第四庭    審判長法　官  吳森豐
                                      法　官  高如宜
                                      法　官  孫淑玉
上為正本係照原本作成。
如不服本判決，應於判決正本送達後20日內，向本院提出上訴狀
，並表明上訴理由（須附繕本）。
中　　華　　民　　國　　94　　年　　7 　　月　　22　　日
                                      書記官  凌昇裕
